臺灣花蓮地方法院民事裁定　　　　　　100年度家聲字第128號
聲　請　人　陳惠玲
上列當事人間聲請變更子女姓氏事件，本院裁定如下：
    主  文
宣告方念慈（女，民國○○年○月○日生，身分證統一編號：Ｚ00000
0000號）之姓氏准予變更為母姓「陳」。
聲請程序費用由聲請人負擔。
    理  由
一、本件聲請意旨略以：緣聲請人陳惠玲為方念慈之生母，而方
    念慈原非關係人方仲平之親生子女，係因聲請人與關係人方
    仲平於民國95年3月18日結婚，並由方仲平於95年11月2日收
    養聲請人之子女方念慈（93年2月6日生）為養女，並約定方
    念慈從養父姓「方」，於96年3月30日登記。嗣方仲平已於
    98年7月29日死亡，基於親子關係，聲請人為方念慈之生母
    ，並共同生活，為免日後為姓氏困擾，為此聲請變更方念慈
    之姓氏，改從母姓「陳」等語。
二、按「夫妻之一方收養他方之子女時，他方與其子女之權利義
    務，不因收養而受影響」，民法第1077條第2 項但書定有明
    文。聲請人主張方念慈原為聲請人陳惠玲之子女，嗣聲請人
    與方仲平於95年3月18日結婚，方仲平並於95年11月2日收養
    方念慈為養女，約定方念慈從養父姓「方」，於96年3月30
    日登記，嗣方仲平於98年7月29日死亡等情，業據聲請人提
    出戶籍謄本2份為證，堪為真實。依上開說明，方念慈於聲
    請人即其母陳惠玲與方仲平結婚後，雖經繼父方仲平收養，
    但其與其母陳惠玲之權利義務關係不因收養而受影響，是方
    念慈無庸終止其與方仲平之收養關係，仍得聲請變更從母姓
    ，合先敘明。
三、按有下列各款情形之一，法院得依父母之一方或子女之請求
    ，為子女之利益，宣告變更子女之姓氏為父姓或母姓：一、
    父母離婚者。二、父母之一方或雙方死亡者。三、父母之一
    方或雙方生死不明滿三年者。四、父母之一方顯有未盡保護
    或教養義務之情事者。民法第1059條第5項規定有明文。又
    按第1059條第5項之規定，於收養之情形準用之，民法第107
    8條第3項規定有明文。
四、本院審酌姓氏為個人在社會生活活動中之代號，其本身雖為
    一中性符號，並無有利或不利之區分，且主觀之感受並不足
    證明會有客觀不利之事實，然姓氏既與其人格、名譽、身分
    地位有著密不可分之關係，並為人格權之一部，而受憲法保
    障，其稱姓之選擇應尊重子女之意願，始能真正尊重及貫徹
    保護子女最佳利益之目的。本件聲請人為未成年子女方念慈
    之母親，因其與方仲平結婚，方仲平收養方念慈為養女，繼
    而方念慈從方仲平姓「方」，嗣因方仲平業已於98年7月29
    日死亡，未成年子女方念慈現與聲請人同住，親權並由聲請
    人行使，彼此依附關係緊密，且方念慈為93年2月6日生，已
    屆滿7歲，對其姓氏歸屬已有自我之價值判斷，其希望改從
    母姓，即表示其認同聲請人，反觀相對人於95年11月2日收
    養方念慈後，嗣於98年7月29日死亡，與方念慈僅有2年多之
    養親子關係，倘強求方念慈繼續從姓氏於對其感情較疏離之
    養父，恐使其對家庭之認同感及歸屬感產生疑惑，而不利其
    身心發展，故變更方念慈現有姓氏而從母姓，不僅符合照顧
    現況，亦尊重其對姓氏選擇之意願及對家庭之認同感，對方
    念慈身心發展自屬有利。是本件有事實足認子女改從母姓對
    其較為有利，聲請人本件請求，經核並無不合，依法應予准
    許，爰裁定如主文所示。
五、依非訟事件法第131條之1第2項、第122條第3 項，裁定如主
    文。
中    華    民    國  100    年    11    月    28     日
                     家事法庭   法  官  陳月雯
以上正本係照原本作成。
如對本裁定抗告須於裁定送達後10日內向本院提出抗告狀，並應
繳納抗告費新台幣1000元整。
中    華    民    國  100    年  11      月    28     日
                               書記官  陳蓮茹